最高法院民事判決　　　　　　　　　　　　　　　八十六年度台上字第二四七八號
　　上　訴　人　丙○○
　　被 上訴 人　甲○○
　　　　　　　　乙○○
　　　　　　　　林榮吉
　　　　　　　　偉明營造有限公司
　　右　一　人
　　法定代理人　林明珠
右當事人間請求損害賠償事件，上訴人對於中華民國八十五年八月二十七日台灣高等
法院第二審判決（八十三年度上字第六○一號），提起上訴，本院判決如左：
    主  文
原判決關於駁回上訴人其餘上訴及該訴訟費用部分廢棄，發回台灣高等法院。
    理  由
本件上訴人主張：被上訴人甲○○於民國七十九年間，在台北市○○街二一五巷一、
三號，興建五樓集合住宅，委由被上訴人乙○○負責設計及監造，再由借用被上訴人
偉明營造有限公司（下稱偉明公司）牌照之被上訴人林榮吉承造。由於被上訴人甲○
○在施工前未作詳細之地質鑽探分析及試驗，被上訴人乙○○明知標的物基底之土壤
屬於沈泥質或粘土質，其壓縮性較高，在施工期間較易受擾動而引致鄰地房屋之損害
，竟疏未作周密防止鄰側基地之下陷，及房屋傾斜與龜裂滲水之安全措施設計，而被
上訴人偉明公司及林榮吉在拆除原址舊房及挖掘地基時，亦未作必要之防塌、防下陷
及防止鄰房受損之措施；致接鄰之伊所有坐落同巷五號一、二樓與同巷七號前後段房
屋，及同街二二五號後段房屋受損，經估算結果，其修復費用為新台幣（下同）一百
八十九萬元等情。本於侵權行為之法律關係，求為命被上訴人如數連帶給付及加算法
定遲延利息之判決（第一審判令被上訴人偉明公司給付上訴人五十六萬二千三百元本
息，未據偉明公司聲明不服）。
被上訴人則以：甲○○未實際參與工程之施工，又無指示不當，自無責任可言；乙○
○、偉明公司、林榮吉並未違反建築成規，亦無責任可言。況上訴人未舉證證明損害
之數額，及損害與伊之行為間有何因果關係存在，即謂伊應負損害賠償責任，洵無理
由等語。資為抗辯。
原審就第一審判決關於駁回上訴人請求被上訴人林榮吉給付五十六萬二千三百元本息
部分予以廢棄，改判被上訴人林榮吉與偉明公司就上開數額連帶給付之；就其餘所為
上訴人敗訴判決部分予以維持，駁回該部分之上訴，無非以：查，本件工程承攬人為
偉明公司，有合約書及統一發票可證，被上訴人偉明公司與林榮吉間有否借牌，實非
被上訴人甲○○可得而知，上訴人又未能舉證證明被上訴人甲○○確實知悉該借牌關
係，其以此主張被上訴人甲○○有過失，不足採信。又承攬人因執行承攬事項之侵權
行為，定作人依民法第一百八十九條之規定，原則上不負侵權行為責任，而地質鑽探
係承攬人所應為，上訴人並未舉證證明被上訴人甲○○之定作或指示有何過失，其請
求被上訴人甲○○負賠償責任，即屬無據。而被上訴人乙○○負責設計及監造，上訴
人未舉證證明其設計及監造，有何過失行為，自難令其負責。至被上訴人林榮吉與偉
明公司間有無借牌關係，實非乙○○所得知悉，上訴人未舉證證明其知悉並容許該借
牌關係，是上訴人請求被上訴人乙○○負賠償責任，洵無理由。至於被上訴人林榮吉
、偉明公司固否認有借牌承攬工程之事實。惟查，本件訴訟前，台北市政府工務局建
築管理處曾通知上訴人、承造人、監造人、起造人到現場會勘及協調，被上訴人林榮
吉於八十年八月二十三日會勘紀錄及八十年十月三十日之協調紀錄上簽名，均係以承
造人名義為之，其上並無表明代表偉明公司；且被上訴人甲○○申請台北市建築師公
會於七十九年九月二十五日為現況鑑定，被上訴人林榮吉代表被上訴人甲○○到場；
另被上訴人甲○○所書具之兩紙和解書草稿，其賠償義務人即乙方，為被上訴人甲○
○、林榮吉、乙○○，而無被上訴人偉明公司，足見被上訴人林榮吉係擬以承攬人身
分參與和解。況被上訴人林榮吉於被訴毀損等刑事案件中，分別陳稱：「營造廠工地
是我作的」、「我施工前經工務局勘驗，我才施工」等語，有上訴人提出之刑事筆錄
影本可證，益見被上訴人林榮吉為承攬人。是上訴人主張被上訴人林榮吉借用被上訴
人偉明公司之名義訂立承攬契約之事實，應堪信為真實。被上訴人林榮吉既為實際之
承攬人，其於執行承攬事項，應加以相當之注意，竟疏於注意，致位於鄰地之上訴人
房屋受損，自應負損害賠償之責。而被上訴人偉明公司違背內政部所頒營造業管理規
則，將牌照借予被上訴人林榮吉使用，其違反保護他人之法律，依民法第一百八十四
條第二項規定，推定有過失。其與被上訴人林榮吉之過失，造成上訴人之損害，彼二
人應依民法第一百八十五條第一項前段規定，負共同侵權行為之連帶賠償責任。次查
，上訴人主張其房屋受損之情形，業據其於第一審提出台北市建築師公會鑑定報告書
、台北市結構工程工業技師公會鑑定報告書可稽。依台北市結構工程工業技師公會鑑
定結果認為：「標的物基底之土壤屬沈泥質或粘土質，其壓縮性較高，在新建鄰房施
工期間較易受擾動引起標的物損害」，有該公會八十一年八月十二日北結師鑑字第
三○二號鑑定報告書為憑。參酌證人王森源在第一審證稱：損害應該是地下室開挖之
比率較高等語，顯見被上訴人林榮吉之施工造成上訴人之建物損害，且其間有因果關
係。又上訴人主張：被上訴人林榮吉承攬之工程，其新建工地地下室四周埋置之預壘
樁有間隔空隙，與地下室安全措施圖設計不符等語，並提出台北市建築師公會七十九
年(八)鑑字第一四一四號現況鑑定報告書所附照片為證。經查，該照片係現況鑑定時所
拍攝，依現場情形觀之，預壘樁應已施作完成，照片顯示樁間留有空隙，足見被上訴
人林榮吉確未完成相連接之預壘樁，其因此造成上訴人房屋受損，其行為與損害間有
相當因果關係甚明，被上訴人林榮吉就此否認有過失所為之抗辯，委不足採。就損害
金額部分，台北市建築師公會二次鑑定日期均在八十年，而台北市結構工程工業技師
公會之鑑定日期則為八十一年，本件因施工不慎造成上訴人損害，繼續擴大，自以日
期在後之鑑定較為可採，即台北市結構工程工業技師公會鑑定之金額五十六萬二千三
百元，為其損害修復金額，較為允當。至於訴外人陳明河出具之估價單固為一百八十
九萬元，惟陳明河為萬能工專土木工程科畢業，為乙級技術士，其能力自不適合擔任
鑑定人，其估價單自不足採。從而，上訴人請求被上訴人林榮吉與偉明公司就五十六
萬二千三百元本息部分負連帶賠償責任，於法有據，應予准許，其餘部分，為無理由
，不應准許等詞。為其判斷之基礎（原審判令被上訴人林榮吉就五十六萬二千三百元
本息與被上訴人偉明公司負連帶給付責任，未據被上訴人林榮吉聲明不服）。
查，被上訴人甲○○與林榮吉共同參與台北市政府工務局建築管理處之現場會勘與損
害賠償之協調，其紀錄上承造人均書寫「林榮吉」，且被上訴人甲○○所書立之和解
書草稿，其賠償義務人亦載明「林榮吉」，而無被上訴人偉明公司，為原審所合法確
定之事實，則被上訴人甲○○是否不知其實際承造人為被上訴人林榮吉，則有再事研
求之餘地。原審未遑詳加勾稽推求，即為不利於上訴人之判斷，自屬可議。又被上訴
人林榮吉施工時，確未完成相連接之預壘樁，而被上訴人乙○○係建築師，負責設計
及監造，亦為原審所合法確定之事實。按「建築師受委託辦理建築物監造時，應遵守
左列各款之規定：一監督營造業依照前條設計之圖說施工。二遵守建築法令所規定監
造人應辦事項。三查核建築材料之規格及品質。四其他約定之監造事項。」，建築師
法第十八條定有明文，被上訴人林榮吉施工確有未完成相連接之預壘樁，而與地下室
安全措施圖設計不符，則被上訴人乙○○是否有違上開監造人應遵守之事項，原審未
遑詳加調查審認，即謂被上訴人乙○○無須負賠償責任，亦屬速斷。又原審固採認台
北市結構工程工業技師公會八十一年八月十二日北結師鑑字第三○二號鑑定報告書
所載修復費用應為五十六萬二千三百元。惟據台灣省土木技師公會八十四年六月十五
日省土技字第一六○一號鑑定報告書所載：「……鑑定標的物自八十一年七月六日
鑑定後至八十四年四月十六日止，仍有繼續下陷現象……」（見原審外放證物）；而
該公會八十五年二月二十八日省土技字第○四七五號鑑定報告書復載：「……大龍
街二一五巷五號損壞修復費用二十二萬六千元，同巷七號損壞修復費用三十八萬七千
元。……而房屋所有權人自行修復部分，本公會不予估價」（見原審外放證物）。此
部分台灣省土木技師公會之鑑定報告書之鑑定結果何以不足採；上開遭受侵害之房屋
之損壞自台北市結構工程工業技師公會八十一年鑑定後是否有繼續下陷現象，若有，
其修復費用若干；又上訴人是否有自行修復部分，其費用若干，亦未見原審詳查，並
說明其取捨之理由，殊屬欠洽。上訴論旨，指摘原判決其敗訴部分違背法令，求予廢
棄，非無理由。
據上論結，本件上訴為有理由。依民事訴訟法第四百七十七條第一項、第四百七十八
條第一項，判決如主文。
中      華      民      國    八十六    年      八      月      八      日
                              最高法院民事第三庭
                                  審判長法官  范  秉  閣
                                        法官  朱  錦  娟
                                        法官  朱  建  男
                                        法官  許  澍  林
                                        法官  劉  延  村
      右正本證明與原本無異
                                              書  記  官
中      華      民      國    八十六    年      八      月    二十三    日
